【裁判字號】    94,訴,92
【裁判日期】    951228
【裁判案由】    返還不當得利
【裁判全文】
臺灣士林地方法院民事判決                94年度訴字第92號
原      告  庚○○○
            丁○○
            辛○○
            己○○
            戊○○
共      同
訴訟代理人  蔡文玉律師
被      告  國立陽明大學
法定代理人  甲○○
訴訟代理人  乙○○
            丙○○
            楊進興律師
上列當事人間請求返還不當得利事件，本院於民國95年12月21日
言詞辯論終結，判決如下：
    主  文
被告應給付原告辛○○新臺幣壹拾捌萬仟貳佰貳拾壹元。
被告應給付原告全體新臺幣壹拾捌萬仟貳佰貳拾壹元。
原告其餘之訴駁回。
訴訟費用由被告負擔二十五分之二，餘由原告全體連帶負擔。
本判決第一項於原告辛○○以新臺幣柒萬元為被告供擔保後，得
假執行。但如被告以新臺幣壹拾捌萬仟貳佰貳拾壹元為原告辛
○○預供擔保者，免為假執行。
本判決第二項於原告全體以新臺幣柒萬元為被告供擔保後，得假
執行。但如被告以新臺幣壹拾捌萬仟貳佰貳拾壹元為原告全體
預供擔保者，免為假執行。
原告其餘假執行之聲請駁回。
    事實及理由
一、本件原告主張：坐落臺北市○○區○○段3小段第229地號土
    地（下稱系爭土地）本為原告辛○○及全體原告共同被繼承
    人賴富峰（於民國80年5 月8 日死亡）所共有，應有部分各
    2 分之1 ，嗣賴富峰於民國80年5 月8 日死亡後，其應有部
    分為原告共同繼承而公同共有，惟未辦理繼承登記。詎被告
    自民國79年7 月8 日起，無權占有系爭土地進行開挖整地，
    舖設學校操場、網球場及聯外道路，並在闢建聯外道路期間
    ，將該土地步道入口處豎立告示牌管制出入，並於道路旁興
    建工務所，沿路推置機具、材料，且84年間施工完成後，全
    部地貌由原始林貌變為操場、聯外道路、平臺等，地勢更劇
    烈變動，足證被告係無權占有系爭土地全部面積8,689.59平
    方公尺。嗣經原告提出刑事告訴後，系爭土地雖經被告辦理
    徵收，並於93年6 月9 日登記為中華民國所有而為被告所管
    理，但徵收前10餘年間，全遭被告無權占有，並致原告受有
    相當於租金之損害部分，爰依民法第179 條規定，訴請被告
    給付原告自88年6 月9 日起至93年6 月8 日為止5 年期間之
    不當得利，並以系爭土地公告地價年息10％計算等語。並聲
    明：(一)被告應給付原告辛○○新臺幣（下同）212 萬8,949.
    5 元，及全體原告212 萬8,949.5 元，暨均自88年6 月9 日
    起至93年6 月8 日止，按週年利率5%計算之利息。(二)願供擔
    保，請准宣告假執行。
二、被告則以：本件系爭土地係因地籍圖重測及界址不明，致被
    告舖設學校操場跑道時誤為越界使用，並未改變系爭土地之
    地形，且縱改變地形，被告也未占有使用而得利，原告主張
    被告占用系爭土地之全部云云，並不實在；另本院於94年5
    月26日至現場勘查之地上設施使用情形，係被告在土地徵收
    完成後所設置，應以刑事判決所認定使用面積為準，而被告
    占有系爭土地之事實，前經臺灣士林地方法院檢察署檢察官
    現場勘驗後，僅占有如附圖A、B、D、E所示部分，共計1,18
    8.91平方公尺之面積，且該刑事案件已經法院判決確定，原
    告對該判決認定面積並無異議，其於本件民事訴訟翻異前詞
    ，自無理由；再本件原告遲至94年1 月間始提起本訴，之前
    又無任何中斷時效之事由，故其訴請返還之不當得利，部分
    請求權應已罹於5 年時效期間而消滅，當僅能請求自89年1
    月間起至93年6 月9 日土地由被告徵收為止之不當得利；又
    系爭土地位於山巔，原屬荒煙漫草、無人利用之山坡地保育
    區，復無獨立出入道路，原告以公告地價年息10% 及不實之
    占用面積，計算相當於租金之不當得利，顯然過高。至於原
    告請求之不當得利縱有理由，因此係不定期之債，應自起訴
    狀繕本送達翌日起，始負遲延責任等語置辯。並聲明：(一)原
    告之訴及假執行之聲請均駁回。(二)如受不利之判決，願供擔
    保請准宣告免為假執行。
三、經查，原告主張前述事實，在下列各點所示之範圍內，已為
    被告所不爭，並經原告提出系爭土地登記謄本影本2 紙、系
    爭土地價購協調會會議紀錄影本及訴外人賴富峰之繼承系統
    表與原告戶籍謄本各1 份為證，堪信屬實：
  (一)系爭土地在被告因徵收取得所有權以前，即93年6月8日以前
    ，本為原告辛○○及原告共同被繼承人賴富峰所共有，應有
    部分各2分之1。嗣賴富峰於80年5月8日死亡後，其應有部分
    為原告共同繼承而公同共有。
  (二)被告至少在86年8 月11日起至93年6 月8 日之期間，均無權
    占有如如附圖A 、B 、C 、D 、E 所示部份土地，面積共計
    1,327.
    29 平方公尺。
  (三)兩造曾於89年3月9日就系爭土地占用問題，召開土地價購協
    調會議。
四、至於被告嗣後雖改稱：被告在前述期間內，僅占有如附圖A
    、B 、D 、E 所示部分，面積共計1,188.91平方公尺，而否
    認占有如附圖C 所示部分云云，然按當事人主張之事實，經
    他造於準備書狀內或言詞辯論時或在受命法官、受託法官前
    自認者，無庸舉證；自認之撤銷，除別有規定外，以自認人
    能證明與事實不符或經他造同意者，始得為之，民事訴訟法
    第279 條第1 、3 項分別定有明文。故自認人撤銷其自認者
    ，除應向法院為撤銷自認之表示外，尚須舉證證明其自認有
    與事實不符，且其自認係出於錯誤之事實（最高法院72年度
    臺上字第3211號判決參考）。查被告於94年3 月7 日準備程
    序，已向受命法官當庭自認其於原告請求不當得利之期間內
    ，占有系爭土地係屬無權占有，僅爭執其占有面積而已（見
    本院卷第29頁準備程序筆錄），至同年11月1 日進而具狀自
    認占有包括如附圖C 所示部分之土地面積138.38平方公尺，
    及附圖A、B、D 、E 所示部分土地，合計共1,327.29平方公
    尺等情（見本院卷第62-63 頁），另於同年月30日準備程序
    受命法官前，再次自認占有如附圖A 、B 、C 、D 、E 所示
    之土地（見本院卷第69頁準備程序筆錄）。被告自認後並未
    為撤銷自認之意思表示，且未能證明自認與事實不符或經他
    造同意撤銷，故上揭自認仍有效存在，被告不能更為反對之
    主張，是系爭土地如附圖所示C 部分，在86年8 月11日起至
    93年6 月8 日之期間，亦為被告所無權占有，當信屬實。被
    告另以前詞置辯，則本件有爭執者端在於：(一)被告在原告請
    求不當得利之期間內，除前述不爭執如附圖A 、B 、C 、D
    、E 所示部分外，是否仍無權占有其他系爭土地之面積？(二)
    原告請求之5 年期間不當得利，是否有部分請求權已罹於5
    年時效而消滅？(三)被告如受有不當得利，其數額若干？
五、經查，本件原告主張被告在其請求不當得利之5 年期間，即
    自88年6 月9 日起至93年6 月8 日為止（下稱被訴不當得利
    期間），係無權占有系爭土地之全部面積云云，為被告所否
    認，原告雖舉本院87年度訴字第754 號刑事判決及該案偵、
    審卷宗內照片，與系爭土地77年至84年間各年度之航空照片
    （下稱空照圖）、等高線圖等為證，主張被告於79年間開始
    施工，有將系爭土地整個山巔進行開挖整地，並管制他人出
    入系爭土地，且84年間完工後，全部地貌及地勢均有劇烈變
    化等語，以佐被告占有系爭土地全部範圍之說。然：
    (一)按占有人，乃指對於物有事實上管領力之人（民法第940
      條規定參照）；而從事土地開挖整地、變更地貌及地勢之
      人，在土地上施工期間，對土地固屬有事實上之管領力之
      占有人，但於施工完成後自土地遷離者，除有其他間接占
      有之事實，應認對該土地已喪失其管領力，非占有人；至
      於地貌、地勢之變更，猶如動產之毀損，不過改變其物之
      狀態，使土地所有權原支配之內容產生變化而已，縱有不
      法，也係所有權受不法侵害之問題，不能因地貌、地勢變
      更狀態之繼續，即認當初改變物之狀態之人仍在繼續占有
      該土地。
    (二)查本院87年度訴字第754 號違反山坡地保育利用條例案件
      之刑事判決固曾提及：被告在79年至84年施工期間，有就
      系爭土地所在之山坡進行開挖整地以興建操場、水塔、道
      路等設施等情（見該判決第7-10頁）；另本件刑事案件偵
      查及本院審理卷宗內，亦附有照片原本5 張（見臺灣士林
      地方法院檢察署86年度他字第325 號卷第117-118 頁）及
      影本3 張（見本院上開刑事案件卷(二)第110 頁），顯示被
      告在系爭土地施工期間，有工務所設於其上，並有水泥車
      等工程車輛出入，及開挖整地、鋪設道路之情形，此經本
      院依職權調取上開刑事案件偵、審卷宗查核無誤。再原告
      提出各年度之空照圖及等高線圖（見原證8 、9） ，經審
      閱後，固可看出系爭土地在79年開始施工前後，原始林相
      之地貌確有變異，地勢之坡度變化也因被告施工後而有不
      同。
    (二)但原告已自承被告在系爭土地上之施工活動，到84年間即
      已完成，且依前述刑事案件偵查檢察官於86年7 月23日至
      現場勘驗之結果，系爭土地除有如附圖所示A 、B 、C 、
      D 、E 之操場、水塔及道路等設施外，並未見被告有在該
      土地上持續施工活動，或有其他如工務所等設施置於其上
      ，或有管制他人出入系爭土地之情形，有當日履勘筆錄及
      現場照片存於偵查卷內可參（見前述他字號卷第22-28 頁
      ）。可見被告縱於施工期間有在系爭土地上從事各種開挖
      整地、興建設施之活動，但在84年施工完成後，已自土地
      上遷離各種為施工目的暫置之工作物，並將土地開放任人
      自由進出，故除興建完成之附圖A 、B 、C 、D 、E 等設
      施之外，並無其他事實上仍具管領力之活動或地上物存於
      系爭土地上，至於地貌、地勢之變更，不過改變系爭土地
      之狀態而已，非得認被告在地貌、地勢變更之範圍內均繼
      續有占有之事實，參酌前述說明，應認被告在被訴不當得
      利期間內，無權占有系爭土地之範圍，僅限於如附圖A 、
      B 、C 、D 、E 所示面積共計1,327. 29 平方公尺之部分
      。至另本院受命法官於94年5 月26日到系爭土地現場勘驗
      時，雖見如附圖所示F 、G 等位置上，另有水泥停車場及
      觀景臺等設施，但系爭土地在93年間即已由被告徵收所有
      ，乃兩造共認之事實，故本院受命法官當日所見乃系爭土
      地歸被告合法占有之狀況，參酌前揭86年間檢察官勘驗時
      並未見到此等停車場或觀景臺之設置，原告也未舉證此等
      設施於被告徵收取得所有權以前即已興建完成，自難認如
      附圖F 、G 之設施所在位置，亦屬被告在被訴不當得利期
      間內所無權占有，附此敘明。
    (三)承上，原告主張被告在被訴不當得利期間內無權占有系爭
      土地之範圍，除前述兩造不爭執如附圖A 、B 、C、D 、E
      所示部分，合計共1,327.29平方公尺，堪信屬實外，其餘
      部分，均乏憑據，並不可採。
六、按無權占有他人土地，可能獲得相當於租金之利益，為社會
    通常之觀念。本件被告既在被訴不當得利之期間內，無權占
    有如附圖A 、B 、C 、D 、E 所示部分，則其占有土地受有
    利益，無法律上原因，並致原告不能為平常使用而受有相當
    於租金之損害，故原告主張被告對其應負該占有期間相當於
    租金之不當得利返還責任，固非無據。惟：
    (一)按租金之請求權因5 年間不行使而消滅，民法第126 條定
      有明文。又無法律上之原因而得相當於租金之利益，致他
      人受損害時，如該他人之返還利益請求權，已逾租金短期
      消滅時效之期間，對於相當於已罹消滅時效之租金利益，
      即不得依不當得利之法則請求返還（最高法院65年度第5
      次民庭庭推總會議決定參照）。經查，被告對原告主張之
      不當得利請求，已提出時效抗辯，而本件原告所請求者，
      係計算自88年6 月9 日起至93年6 月8 日為止，因被告無
      權占有系爭土地所生之不當得利，原告雖稱其提起本件訴
      訟以前，被告已經在89年1 月20日刑事案件審理程序，或
      同年3 月9 日之土地價購協調會議中，承認原告之請求，
      應得中斷消滅時效之進行云云，然：
      1.按民法第129 條第1 項第2 款所謂足以中斷消滅時效之
        承認，乃指認識他方請求權存在之觀念表示。查被告於
        89年2 月24日間之總務長高材在本院87年度訴字第754
        號刑事案件審理程序中，對承審法官詢及與告訴人（即
        原告丁○○）談和解之情形時，固曾表示被告願以公告
        地價加4 成賠償等語。但遍查本院依職權調取之上開刑
        事案件卷宗，原告在89年2 月24日當日審理程序以前，
        尚未對被告提出任何返還不當得利之請求，且依訴外人
        高材在當日庭期所述之賠償數額與土地價值相近，參以
        雙方在當日刑事審理程序後，即進行土地價購之協議，
        並於同年3 月9 日召開土地價購協調會等情，應認高材
        前揭陳述，僅在表明願以公告地價加4 成之金額徵收土
        地，或向原告購買之意思而已，尚非對於原告此前從未
        提出之不當得利請求權有表示認識其存在之意旨，自難
        認有生民法第129 條第1 項第2 款規定之中斷時效進行
        之效力。再者，依原告提出之土地價購協調會議紀錄影
        本（見本院卷第14頁）顯示，原告丁○○雖於會議中請
        求被告賠償前因無權占用土地所生之損害，但會議紀錄
        中僅於結論欄載明：「地主提出之請求，是否成立依法
        院裁判結果辦理之。」等語，顯然被告對原告丁○○之
        請求尚有所保留，此外，原告也未提出其他證據以佐明
        被告在當次協調會議中，已表示認識本件原告不當得利
        請求權存在之觀念，則原告前述因承認而中斷時效之說
        ，自難採信。另原告丁○○在協調會議中雖提出損害賠
        償之請求，但是否指請求被告返還不當得利之意，已非
        無疑，且縱認所謂損害係指不當得利，惟其並未於請求
        後6個 月內起訴，已經原告在準備程序自承明確（見本
        院卷第70頁準備程序筆錄），則原消滅時效之進行亦應
        視為不中斷（民法第13 0條參照），附以敘明。
      2.查原告遲至94年1 月13日始提起本件訴訟，此觀起訴狀
        所蓋本院收受戳章即可得知，而在其提起本件訴訟以前
        ，原告又不能舉證證明有任何足以中斷時效事由之存在
        ，已如前述，則自原告提起本件訴訟以前回溯超過5 年
        以上，亦即在89年1 月13日以前之不當得利返還請求權
        部分，應均已罹於5 年消滅時效期間，被告既已提出時
        效抗辯拒絕給付，則原告本件不當得利請求就罹於時效
        之部分，自無理由，易言之，本件原告請求被告返還無
        權占有所受之不當得利，當僅自89年1 月14日起，計算
        至原告請求末日即93年6 月8 日為止之部分，方屬有據
        。
    (二)關於本件被告無權占有系爭土地受有相當於租金之利益數
      額的計算，原告雖主張應依系爭土地公告地價年息10％計
      算，但本院斟酌系爭土地在79年間即經臺北市政府公告為
      應適用山坡地保育利用條例之山坡地，並於84年間經同府
      公告為適用水土保持法之山坡地，有臺北市政府公函附於
      本院87年度訴字754號刑事案件卷宗可考（見此刑事案卷
      (一)第24頁），其土地利用開發當受山坡地保育利用條例及
      水土保持法之限制，且被告占有土地之範圍只有如附圖D
      所示之道路可達，距平地地面高達136 公尺，步行下山需
      15 分 鐘路程，下山後到被告校門口需另步行10分鐘才能
      至石牌捷運站等情，已經本院受命法官於前述勘驗期日當
      場勘驗屬實，有勘驗筆錄在卷可稽（見本院卷第45頁），
      可見系爭土地交通並非便利，附近工商業也欠繁榮，又被
      告利用土地作操場、水塔、道路之經濟價值及所受之利益
      等情狀，認為以系爭土地公告地價80％之年息8 ％計算被
      告應給付原告相當於租金之不當得利的準據，始為允當。
      準此，經審酌原告提出之系爭土地公告地價查詢表（見本
      院卷第107 頁），計算本件被告在89年1 月14日起至93年
      6 月8 日為止所受不當得利之數額應為366,442 元（計算
      式詳見附表）。至於兩造均主張本件相當於租金之不當得
      利數額，應受土地法第105 條準用第97條之限制云云，按
      土地法第105 條準用同法第97條規定關於土地租金之最高
      數額限制，目的在保護房屋基地之承租人，僅於「城市地
      方租用基地建築房屋」之情形有其適用，此觀土地法第10
      5 條即明（另參照最高法院74年臺上字第2562號判例）。
      查本件被告無權占有土地僅作如附圖所示之操場、水塔及
      道路之用，並非於其上建築房屋，本院斟酌被告無權占有
      所受相當於租金之利益，自不受土地法第105 條準用第97
      條之限制，再以敘明。
七、按繼承人自繼承開始時，除本法另有規定外，承受被繼承人
    財產上之一切權利、義務；繼承人有數人時，在分割遺產前
    ，各繼承人對於遺產全部為公同共有。民法第1148條前段、
    第1151條分別定有明文。查本件系爭土地在原告被繼承人賴
    富峰於80年5月8日死亡前，本為原告辛○○及賴富峰分別共
    有，應有部分各2分之1，嗣賴富峰死亡後，其應有部分為原
    告全體繼承而公同共有，而本件被告無權占有系爭土地對於
    所有權人雖應負不當得利債務共計366,442元，但此不當得
    利金錢債務應依土地所有權分別共有之情形，對原告比例負
    擔。其中原告辛○○應有部分比例為2 分之1 ，則被告對原
    告辛○○應給付之不當得利金額核算後應為183,221 元（36
    6, 442/2＝183,221） ；另其餘2 分之1 之不當得利債權金
    額183,221 元，因此部分土地所有權應有部分比例2 分之1
    為原告全體公同共有，該不當得利債權也為原告全體公同共
    有，故被告應向原告全體給付之。
八、按遲延之債務，以支付金錢為標的者，債權人得請求依法定
    利率計算之遲延利息，民法第233條第1項前段固有明文。但
    請求無權占有人返還相當於租金之不當得利之債，係屬無確
    定給付期限之債，應依民法第229條第2項規定，經債權人催
    告或為相類之行為，被告仍未為給付後，始得令債務人自催
    告時起（或催告期限屆滿時起）負遲延之責任，且本條項所
    定之催告，必須債權人待債權得請求給付時，始得為之，故
    倘債權尚未發生而未得請求者，債權人預為催告，亦不生本
    條項催告之效力。查本件原告雖主張被告就本件不當得利債
    權，應自88年6月9日起計算遲延利息至93年6月8日為止云云
    ，亦即認為被告在此期間均有遲延給付之事實，惟本件不當
    得利之債乃因被告無權占有而逐日發生，揆諸首開說明，原
    告應舉證其於前開債權已得請求之期間內，有對被告為催告
    或相類之行為，才能命被告就該期間所生之債務負遲延責任
    。然原告卻主張其於88年6月9日以前，就曾多次催告被告給
    付不當得利云云，且未舉任何證據以佐其催告之說，已難信
    屬實，況即令為真正，原告催告當時，88年6 月9 日當日之
    不當得利債權都還未發生，對此等日期以後發生之不當得利
    債權，自不生催告之效力；至於本件不當得利債權發生後，
    原告之起訴狀繕本於94年1 月27日送達被告，有送達證書1
    紙存卷可查，依民法第229 條第2 項後段規定，固得認與催
    告有同一效力，但被告最多從起訴狀繕本送達翌日即94 年1
    月28日起，始負遲延責任，詎原告經本院闡明後，竟仍僅請
    求被告在尚未遲延之88年6 月9 日到93年6 月8 日為止之期
    間，應計付遲延利息，自均屬無據。
九、綜上所述，本件原告依不當得利法律關係，訴請被告給付不
    當得利及遲延利息，僅於給付原告辛○○183,221 元，與給
    付原告全體183,221 元之範圍內有理由，應予准許，超過上
    開部分，則無理由，應予駁回。
十、兩造均陳明願供擔保，聲請宣告假執行或免為假執行，關於
    原告勝訴部分，經核均無不合，爰各酌定相當之擔保金額，
    併准許之。至原告敗訴部分，其假執行之聲請已失所附麗，
    應予駁回。
十一、本件事證已臻明確，兩造其餘攻擊、防禦方法及舉證，核與
    判決結果無影響，爰不另一一論述，末以敘明。
據上論結，本件原告之訴為部分有理由，部分無理由，依民事訴
訟法第79條、第85條第2 項、第390 條第2 項、第392 條，判決
如主文。
中    華    民    國    95    年    12    月    28    日
                  民事第二庭  審判長法  官
                                    法  官
                                    法  官
以上正本證明與原本無異。
如對本判決上訴須於判決送達後20日內向本院提出上訴狀。
中    華    民    國    96    年     1    月    5     日
                                    書記官
附表（各期不當得利金額計算表）（單位：新臺幣）：
一、原告主張被告無權占有獲不當得利而未罹於消滅時效之期間
    ：89年1月14日至93年6月8日，共計4年4月又25日。
二、上開期間系爭土地公告地價每平方公尺980 元×80％＝784
    元。
三、被告無權占有系爭土地面積：1,327.29平方公尺。
四、依年息8 ％核算之不當得利數額：1,327.29×784 ×8 ％×
    （4 ＋4/12＋25/365）＝332,991 ＋27,749＋5,702 ＝366,
    442 元（元以下4 捨5 入）


司法院資訊處製作；財團法人民間司法改革基金會備份。
